---
title: "Cartographie"
author: "A. Peris, Avignon Université"
date: "01/14/2025"
format: html
---
Packages
```{r}
#| message: false
#| warning: false
library(sf)
library(dplyr)
library(mapview)
library(ggplot2)
library(ggspatial)
library(RColorBrewer)
```

Chargement des données

```{r, results='hide'}
#| echo: true
#| message: false
#| warning: false
dvf <- st_read("../data/dvf13.gpkg")
iris <- st_read("../data/CONTOURS-IRIS.shp")
```

## Un peu de géomatique avec R

Pour cette initiation à la manipulation de données spatiales avec R, nous allons cartographier les prix des appartements par IRIS à Marseille sur la période 2022-2023. Pour cela, nous sélectionnons les IRIS et les transactions d'intérêt

```{r}
# IRIS
irisMars <- iris %>% 
  filter(grepl("Marseille ", NOM_COM)) %>% 
  select(CODE_IRIS, NOM_IRIS, TYP_IRIS, geometry)

# Transactions
dvfAptMars <- dvf %>% 
  filter(substr(code_insee, 1, 3)=="132", 
         maison==0, anneemut %in% c(2022, 2023))
```

Affichons ensuite ces deux couches avec la fonction `geom_sf()` de `ggplot2` qui permet de visualiser des données spatiales vectorielles. 

```{r}
ggplot()+
  geom_sf(data = irisMars)+
  geom_sf(data = dvfAptMars %>% sample_n(2000), 
          size=.2, alpha=.4)+
  theme_bw()
```

On veut créer un nouvel objet `sf` avec pour chaque IRIS, le prix médian et moyen au m² et le nombre de transaction. Pour cela, on va :
- Réaliser une jointure spatiale pour associer chaque transaction à son IRIS.
- Grouper par IRIS et calculer les statistiques (prix médian au m², nombre de transactions).
- Joindre le tableau résultant à l'objet géométrique des IRIS.

```{r}
transactions_iris <- st_join(dvfAptMars, irisMars, join = st_within)

px_iris <- transactions_iris %>% 
  as_tibble() %>% 
  group_by(CODE_IRIS) %>% 
  summarise(pxm2med = round(median(pxm2), 0), 
            pxm2moy = round(mean(pxm2), 0), 
            nbmut = n())

px_iris_sf <- left_join(irisMars, px_iris, by="CODE_IRIS")
```

## Cartographie thématique

### Cartographier une variable quantitative absolue (stock)

```{r}
#| message: false
#| warning: false
irisMarsCtr <- st_point_on_surface(px_iris_sf)

ggplot()+
  geom_sf(data=irisMars, fill="white")+
  geom_sf(data = irisMarsCtr, aes(size=nbmut), alpha=.4)+
  scale_size_area(max_size = 2, breaks = c(20, 50, 100, 200))+
  theme_bw()+
  coord_sf(datum = NA)+
  annotation_scale()+
  annotation_north_arrow(height = unit(0.5, "cm"), 
                         width = unit(0.5, "cm"), 
                         pad_y = unit(0.7, "cm"))+
  labs(size="Transactions", title = "Ventes d'appartements à Marseille", 
       caption = "Source : IGN - Contour-IRIS, 2023\nAuteur : A. Peris, 2025")
```

### Cartographier une variable quantitative relative (taux, indices)

Le but est de cartographier les prix médians au m² par quartier. Pour cela, nous devons d'abord étudier la distribution afin de choisir la méthode de discrétisation. 

```{r}
#| message: false
#| warning: false
ggplot()+
  geom_density(data = px_iris_sf, aes(x=pxm2med))
```
La distribution est globalement normale avec une légère dissymétrie à gauche. On va donc utiliser une méthode par écart type et fusionner les trois classes correspondant aux quelques valeurs très élevées.

```{r}
#| message: false
#| warning: false
var <- px_iris_sf$pxm2med

bks <- mapsf::mf_get_breaks(var, nbreaks = 6, breaks = "msd", central = T)
bks <- bks[c(1:6, 9)]

ggplot()+
  geom_density(data = px_iris_sf, aes(x=pxm2med))+
  geom_vline(xintercept = bks)
```
On effectue ensuite une carte choroplèthe.

```{r}
#| message: false
#| warning: false
ggplot() +
  annotation_map_tile(type="cartolight", zoom = 11)+
  geom_sf(data = px_iris_sf, aes(fill = pxm2med)) +
  scale_fill_fermenter(
    breaks = bks,
    palette = "YlOrRd", 
    direction = 1, 
    na.value = "lightgrey"
  ) +
  theme_bw() +
  coord_sf(datum = NA) +
  annotation_scale() +
  annotation_north_arrow(
    height = unit(0.5, "cm"), 
    width = unit(0.5, "cm"), 
    pad_y = unit(0.7, "cm")
  ) +
  labs(
    fill = "Prix (€/m²)", 
    title = "Prix des appartements à Marseille", 
    subtitle = "Médiane du prix au m² des transactions de\n2022 et 2023 dans chaque IRIS",
    caption = "Source : DVF+, 2023\nAuteur : A. Peris, 2025"
  )
```


### Cartographier une variable qualitative (typologie)

```{r}
ggplot()+
  geom_sf(data=irisMars, aes(fill=TYP_IRIS))+
  scale_fill_manual(values = c("grey","darkgreen",  "orange"))+
  theme_bw()+
  coord_sf(datum = NA)+
  annotation_scale()+
  annotation_north_arrow(height = unit(0.5, "cm"), 
                         width = unit(0.5, "cm"), 
                         pad_y = unit(0.7, "cm"))+
  labs(fill="Type", title = "Les types d'IRIS de la commune de Marseille", 
       caption = "Source : IGN - Contour-IRIS, 2023\nAuteur : A. Peris, 2025")
```

### Cartographier une combinaison de variables de stock et d'indice

```{r}
#| message: false
#| warning: false
ggplot()+
  geom_sf(data=irisMars, fill="white")+
  geom_sf(data = irisMarsCtr, aes(size=nbmut, fill=pxm2med),
          pch=21, 
          stroke=.1)+
  scale_size_area(max_size = 2, breaks = c(20, 50, 100, 200))+
  scale_fill_fermenter(
    breaks = bks,
    palette = "YlOrRd", 
    direction = 1, 
    na.value = "lightgrey"
  ) +
  theme_bw()+
  coord_sf(datum = NA)+
  annotation_scale()+
  annotation_north_arrow(height = unit(0.5, "cm"), 
                         width = unit(0.5, "cm"), 
                         pad_y = unit(0.7, "cm"))+
  labs(size="Transactions", fill = "Prix (€/m²)", 
       title = "Nombre de ventes et prix des appartements à Marseille", 
        subtitle = "Période de 2022 à 2023",
       caption = "Source : DVF+\nAuteur : A. Peris, 2025")
```

On sauvegarde les données pour y revenir plus tard.
```{r}
st_write(px_iris_sf, "../data/pxIrisMars.gpkg", append =F)
```

